臺灣高等法院民事判決
109年度上易字第1088號
上  訴  人  張丁財  
訴訟代理人  林彥廷律師
被上訴人    林淑珍  
訴訟代理人  周信亨律師
上列當事人間請求返還借款事件，上訴人對於中華民國109年6月
30日臺灣新北地方法院108年度訴字第3604號第一審判決提起上
訴，本院於110年1月20日言詞辯論終結，判決如下：
    主      文
上訴駁回。
第二審訴訟費用由上訴人負擔。
    事實及理由
一、按在第二審為訴之變更或追加，非經他造同意，不得為之，
    但減縮應受判決事項之聲明，不在此限，此觀民事訴訟法第
    446 條第1項、第255條第1項第3款規定自明。本件上訴人於
    原審聲明請求被上訴人給付新臺幣（下同）150萬元，及自
    起訴狀繕本送達之翌日起至清償日止，按年息5%計算之利息
    （見原審卷第9頁）。上訴後將其聲明中關於消費借貸或不
    當得利法律關係請求之法定遲延利息之起算日，均變更為自
    起訴狀繕本送達被上訴人屆滿一個月之翌日即民國109年2月
    21日起算（見本院卷第54、55頁），核屬減縮應受判決事項
    之聲明，合於上開規定，應予准許。
二、上訴人主張：被上訴人於104年11月25日口頭向伊借款150萬
    元，伊遂依兩造間之借款契約，自設於瑞興銀行士林分行、
    帳號為0000000000000之名下帳戶（下稱張丁財帳戶），匯
    款150萬元至被上訴人設於上海銀行蘆洲分行、帳號為00000
    000000000之帳戶（下稱系爭帳戶）。嗣伊多次向被上訴人
    請求返還借款，然被上訴人均置之不理，縱認兩造間未成立
    借貸關係，被上訴人自伊取得上述150萬元匯款並無法律上
    原因，致伊受有損害，應構成不當得利，是扣除已清償之14
    萬元，爰依消費借貸、不當得利法律關係，請求擇一判命被
    上訴人給付136萬元本息等語。
三、被上訴人則以：伊前夫即訴外人張嘉元為清償地下錢莊欠款
    ，向上訴人借款150萬元，因上訴人擔心張嘉元將該筆款項
    任意花用，始要求將150萬元匯至伊之系爭帳戶，另要求張
    嘉元開立150萬元本票為擔保。嗣上訴人再於同年12月14日
    借款140萬元予張嘉元，將款項匯入張嘉元上海銀行蘆洲分
    行帳戶（下稱張嘉元帳戶），與上述150萬元借款合計為290
    萬元，上訴人於附加利息後復要求張嘉元開立350萬元本票
    為擔保，張嘉元於該本票上偽造伊之簽名及用印，伊為免張
    嘉元又負刑責，始於原審追認，並非承認向上訴人借款，因
    上訴人一再誣指伊借款，伊以意思表示錯誤撤銷該追認。另
    上訴人未證明匯款150萬元予伊欠缺給付目的，且該款項是
    借予張嘉元，是上訴人依消費借貸或不當得利法律關係請求
    伊給付136萬元，均非可採等語置辯。
四、原審為上訴人敗訴判決，上訴人不服提起一部上訴，經減縮
    聲明如一、所述後，其上訴聲明為（上訴人就其14萬元本息
    請求敗訴部分，未據聲明不服，已告確定）：
　㈠原判決關於駁回上訴人後開第二項之訴部分廢棄。
　㈡被上訴人應給付上訴人136萬元，及自109年2月21日起至清償
    日止，按年息5%計算之利息。
　　被上訴人則為答辯聲明：上訴駁回。
五、本院整理兩造不爭執事項（見本院卷第55頁）：　
　㈠上訴人為被上訴人姨丈，又被上訴人與張嘉元原為配偶，嗣
    於105年2月2日離婚（見原審卷第55、69頁）。
　㈡上訴人於104年11月25日自張丁財帳戶匯款150萬元至被上訴
    人所有之系爭帳戶（見同上卷第11、13頁）。
　㈢上訴人於104年12月14日借款140萬元予張嘉元，並將款項匯
    入張嘉元帳戶（見同上卷第37頁）。
六、上訴人主張其因被上訴人借款，於104年11月25日自張丁財
    帳戶匯款150萬元至被上訴人所有之系爭帳戶，惟屢經催討
    未獲置理，縱認兩造間未成立借貸關係，被上訴人取得上述
    150萬元亦屬不當得利，其得依消費借貸、不當得利法律關
    係，扣除已清償之14萬元，擇一請求被上訴人給付136萬元
    本息等語，為被上訴人所否認，並以前詞置辯，本院析述如
    後：
　㈠按稱消費借貸者，謂當事人一方移轉金錢或其他代替物之所
    有權於他方，而約定他方以種類、品質、數量相同之物返還
    之契約，民法第474 條第1 項規定甚明。次按，當事人主張
    有金錢借貸關係存在，須就其發生所須具備之特別要件即金
    錢之交付及借貸意思表示互相一致負舉證之責任，若僅證明
    有金錢之交付，未證明借貸意思表示互相一致者，尚不能認
    為有金錢借貸關係存在（最高法院81年度台上字第2372號裁
    判要旨參照）。本件被上訴人就上訴人請求返還系爭借款，
    雖不爭執上訴人匯款150萬元至其系爭帳戶之事實，惟否認
    兩造間成立消費借貸關係，依上開說明，上訴人自應就其與
    被上訴人成立借貸意思表示互相一致乙節負舉證責任。經查
    ：
  ⒈上訴人雖稱其匯款150萬元予被上訴人之事實，可證明兩造間
    成立借貸關係云云（見原審卷第98頁），然按，消費借貸，
    因交付金錢之原因多端，除有金錢之交付外，尚須本於借貸
    之意思而為交付，方克成立。其僅證明有金錢之交付，未能
    證明借貸意思表示合致者，仍不能認為有該借貸關係存在（
    最高法院98年度台上字第1045號裁判要旨參照），上訴人既
    須就兩造間成立借貸意思表示互相一致乙節負舉證責任，業
    如前述，自不得僅以上開金錢交付之事實為證，上訴人此部
    分主張，並非可取。
  ⒉上訴人另稱其於104年11月25日借款150萬元予被上訴人後，
    復於同年12月14日借款140萬元予張嘉元，加計兩次以現金
    借款張嘉元各30萬元，故其自104年11月25日起至同年12月1
    4日止，先後共借被上訴人夫妻350萬元，張嘉元乃簽發350
    萬元本票，如僅張嘉元借款，何須替被上訴人簽名於本票上
    云云（見原審卷第81頁），然證人張嘉元於原審證稱：上訴
    人於104年11月25日匯款150萬元，是伊借的，會匯到被上訴
    人帳戶是怕伊花掉，當初跟姨丈即上訴人還有被上訴人3人
    商討，借款的人是伊，伊陸續於108年4月9日、5月8日、6月
    10日匯款3萬元、2萬元、2萬5,000元予上訴人，共計還款7
    萬5,000元，被上訴人也有陸續幫伊還款，後又向上訴人借
    款140萬元，借150萬元時有簽發150萬元的本票，本票是上
    訴人提供的，下面的2015年10月26日（發票日）鋼印不知是
    誰蓋的，伊簽發的日期是104年11月27日（到期日）。後來
    上訴人叫伊開總額350萬元的本票，伊借款總額是290萬元，
    超過的60萬元算是利息，是上訴人叫伊簽被上訴人的名字，
    伊才簽被上訴人名字並蓋被上訴人印章，被上訴人沒有授權
    ，簽發本票時也沒有在場，其不知情等語（見原審卷第70-7
    4頁），核與被上訴人提出之3紙玉山銀行匯款申請書、150
    萬元、350萬元本票記載相符（見同上卷第41、35、37頁）
    ，且上訴人亦不爭執該350萬元本票是由張嘉元自行簽被上
    訴人姓名、蓋用印章（見同上卷第81頁），堪信可採。是該
    紙350萬元本票並非被上訴人所簽發，本即無從證明被上訴
    人向上訴人借款150萬元之意思表示合致事實，又被上訴人
    不知遭張嘉元偽造簽名、盜用印章於該350萬元本票，此不
    因其嗣於原審109年3月5日言詞辯論期日當庭追認而有異（
    見同上卷第74頁），被上訴人辯稱是因怕張嘉元又罹罪責始
    予追認，不是承認借款等語（見本院卷第106頁），衡情尚
    無不合，非無可採，是上訴人主張如非被上訴人承認借款，
    何須追認張嘉元簽發350萬元本票云云，尚非可取，遑論上
    訴人不爭執該350萬元本票中140萬元借款是張嘉元嗣後另向
    其所借（見本院卷第55、56頁），益徵簽發本票行為，其原
    因亦可能出於多端，不足為消費借貸意思表示合致之證明。
  ⒊本院再依上訴人之聲請，通知證人余金葉到庭結稱：伊開理
    髮店，上訴人在伊店裏聊天，聽上訴人說被上訴人是其外甥
    女，被上訴人的先生常常來，說在玩股票，要跟上訴人借錢
    ，上訴人也會勸他不要再玩股票，有見過被上訴人夫妻一起
    來，來就是向上訴人借錢，但是他們在理髮店裏的小房間講
    ，伊進進出出，不知借錢的情形，也不知道是誰向上訴人借
    錢，（問：被上訴人是否曾經向上訴人借150萬元？）上訴
    人跟被上訴人的先生說，我借你多少錢，你太太都不知道，
    這樣不行，所以要帶你太太來，這樣她才知道我借你多少錢
    等語（見本院卷第85、86頁），參以上訴人自陳在借150萬
    元以前，已陸續多次借款張嘉元，借款150萬元後，又借140
    萬元予張嘉元，以前都是借張嘉元100、50萬元的等語（見
    本院卷第55、56頁、原審卷第97頁），可知上訴人出借系爭
    150萬元之前，已多次借款予張嘉元，張嘉元再借款150萬元
    時，上訴人為使被上訴人知悉其配偶張嘉元借款情形，始要
    求張嘉元須偕同被上訴人至證人余金葉理髮店一起商討，此
    後上訴人又再借款140萬元予張嘉元，故上訴人另主張如非
    被上訴人出面，其不會借款，是被上訴人向其借款云云（見
    原審卷第97頁），並非事實。上開證人證詞未能證明兩造間
    就系爭150萬元之借貸有意思表示合致，反而證明實係張嘉
    元向上訴人借貸該150萬元，僅係經商議後將金錢匯入被上
    訴人帳戶而已，是上訴人以證人余金葉為證明方法，主張被
    上訴人向其借貸150萬元云云，仍非可採。
  ⒋此外，上訴人未能證明兩造間就其匯入系爭帳戶之150萬元成
    立消費借貸之意思表示已經合致（見本院卷第55頁），是其
    依消費借貸法律關係請求被上訴人清償136萬元，即無理由
    。
　㈡按無法律上之原因而受利益，致他人受損害者，應返還其利
    益，民法第179條定有明文。次按不當得利依其類型可區分
    為「給付型之不當得利」與「非給付型不當得利」，前者係
    基於受損人之給付而發生之不當得利，後者乃由於給付以外
    之行為（受損人、受益人、第三人之行為）或法律規定或事
    件所成立之不當得利。又按給付型之不當得利，係基於受損
    人有目的及有意識之給付而發生之不當得利，既因自己行為
    致原由其掌控之財產發生主體變動，則本於無法律上之原因
    而生財產變動消極事實舉證困難之危險，自應歸諸主張不當
    得利請求權存在之當事人。是該主張不當得利返還請求權人
    ，應就不當得利之成立要件負舉證責任，亦即必須證明其與
    他方間有給付之關係存在，及他方因其給付而受利益致其受
    損害，並就他方之受益為無法律上之原因，舉證證明該給付
    欠缺給付之目的，始能獲得勝訴之判決。倘主張權利者對於
    他方受利益，致其受有損害之事實已為證明，他造就其所抗
    辯之原因事實，除有正當事由，應為真實完全及具體之陳述
    ，使主張權利者得據以反駁，以平衡其證據負擔，並俾法院
    憑以判斷他造受利益是否為無法律上原因，惟並非因此即生
    舉證責任倒置或舉證責任轉換效果。經查：
　⒈上訴人主張其因借款而匯款150萬元予被上訴人，如兩造間未
    能成立消費借貸法律關係，其亦可依民法第179條規定請求
    被上訴人返還150萬元不當得利云云（見本院卷第114頁），
    是依其主張，堪認本件屬於前述「給付型之不當得利」，揆
    諸前揭說明，應由上訴人證明該給付欠缺給付之目的，始能
    獲得勝訴之判決，先予敘明。
　⒉惟上訴人迄至本件言詞辯論終結時，除證明前述其匯款150萬
    元予被上訴人之事實外，就其給付該150萬元予被上訴人欠
    缺給付之目的乙節，全然未能舉證以實其說，上訴人主張被
    上訴人受有150萬元之不當得利云云，已非有據。
　⒊況被上訴人辯稱係其前夫張嘉元向上訴人借款，因上訴人擔
    心該150萬元遭張嘉元任意花用，未用以清償欠款，始經商
    議將該金錢匯入其系爭帳戶等語，業據證人張嘉元證述無訛
    ，核與上訴人聲請調查之證人余金葉所證大致相符，詳如前
    述，被上訴人已就其抗辯原因事實具體陳述並證明，足使本
    院為有利於被上訴人判斷之心證，而上訴人未能舉反證推翻
    之，是上訴人稱被上訴人未能就其受有150萬元為真實完全
    及具體陳述云云，實非可取。
　⒋綜上，上訴人未能證明其給付被上訴人150萬元，係無法律上
    原因，上訴人主張被上訴人受有150萬元之不當得利，其因
    而受有損害云云，即非可採。　
七、從而，上訴人依消費借貸、不當得利法律關係，請求被上訴
    人給付尚未清償之136萬元，及自109年2月21日起至清償日
    止，按年息5%計算之利息，為無理由，應予駁回。是則原審
    為上訴人敗訴之判決，並無不合，上訴論旨指摘原判決此部
    分不當，求予廢棄改判，為無理由（未繫屬本院部分，不予
    贅述），應駁回其上訴。又本件事證已臻明確，兩造其餘之
    攻擊或防禦方法及所用之證據，經本院斟酌後，認為均不足
    以影響本判決之結果，爰不逐一論列，附此敘明。
八、據上論結，本件上訴為無理由，爰判決如主文。　　
中　　華　　民　　國　　110 　年　　2 　　月　　3 　　日
                  民事第二十二庭
                      審判長法  官  張靜女
                            法  官  葉珊谷
                            法  官  范明達
正本係照原本作成。
不得上訴。
中　　華　　民　　國　　110 　年　　2 　　月　　3 　　日
  　　　　　　　　　　　　　書記官  余姿慧